臺灣臺北地方法院刑事判決　　　　　　　94年度重訴字第30號
公　訴　人　臺灣臺北地方法院檢察署檢察官
被　　　告　乙○○
上列被告因違反商業會計法等案件，經檢察官提起公訴（93年度
偵緝字第951號），本院判決如下：
    主  文
乙○○無罪。
    理  由
一、公訴意旨略以：
    被告乙○○可預見某真實姓名、年籍不詳，綽號「阿才」之
    李姓成年男子邀其擔任虛設行號之名義負責人，係有不法之
    目的，並基於幫助「阿才」等以填載不實會計憑證幫助他人
    逃漏稅捐之犯意，竟於民國90年9月間，同意以新臺幣（下
    同）3萬元之代價，受「阿才」之請，擔任址設臺北市中山
    區○○○路472之5號1樓之虛設行號「吉佛瑞德廣告有限公
    司」（起訴書誤為吉佛瑞德實業股份有限公司、下稱吉佛瑞
    德公司）之登記負責人，並與該公司前任負責人丙○○（另
    案為不起訴處分）簽訂讓渡切結同意書，受讓該公司97.5%
    之股權以取得公司經營權後，於90年12月24日完成公司負責
    人變更登記，擔任屬於商業會計法規範之商業負責人，並依
    「阿才」指示前往稅捐稽徵機關面談，而幫助「阿才」等於
    90年9月起至90年10月間止，以無進貨事實之吉佛瑞德公司
    名義，連續多次以明知為不實之事項而填製如附表所示之會
    計憑證（即統一發票）共計45紙，金額總計1億3,074萬5,48
    0元，分別交付予采慈企業股份有限公司等6家營業人作為進
    項憑證，並於上開營業人依營業稅法規定申報營業稅時，用
    以申報扣抵進項稅額，以此不正當方法幫助采慈企業股份有
    限公司等6家營業人逃漏營業稅額共計653萬7,274元，均足
    以生損害於稅捐稽徵機關課稅之公平及正確性。案經財政部
    臺北市國稅局移送臺灣臺北地方法院檢察署檢察官偵查起訴
    。因認被告所為，係幫助違反商業會計法第71條第1款之填
    不實會計憑罪及稅捐稽徵法第43條第1項之幫助逃漏稅捐罪
    嫌。
二、訊據被告堅決否認有何幫助填載不實會計憑證及幫助逃漏稅
    捐之犯行，辯稱：如附表所示統一發票均非其所填寫，其係
    於90年11月29日，受「阿才」之委託，並在丁○○陪同下，
    以吉佛瑞德公司負責人之身分，前往臺北市稅捐稽徵處中南
    稅捐分處接受訪談，讓渡切結同意書亦係同日始簽立出具予
    丁○○等語。
三、按刑事訴訟法第159條第1項雖規定，被告以外之人於審判外
    之言詞或書面陳述，除法律有規定外，不得作為證據。惟同
    法第159條之5第2項已規定，當事人、代理人或辯護人於法
    院調查證據時，知有第159條第1項不得為證據之情形，而未
    於言詞辯論終結前聲明異議者，視為有前項之同意（指同條
    第1項之同意作為證據）。此乃第159條第1項所容許，得作
    為證據之例外規定之一。經查本案被告、檢察官於言詞辯論
    終結前，均未就前開所述以外所調查之證據主張有刑事訴訟
    法第159條第1項不得為證據之情形，是依上開規定本案經調
    查之證據均有證據能力，合先敘明。
四、公訴人認被告有幫助填載不實會計憑證及幫助逃漏稅捐等罪
    嫌，無非以：(一)被告乙○○之供述；(二)證人丙○○之證述；
    (三)共犯甲○○之供述；(四)卷附之讓渡切結同意書、吉佛瑞德
    公司申請設立登記及歷次變更登記資料、財政部臺北市國稅
    局稽查報告書及相關資料、有關進項、銷項、申報扣抵營業
    稅狀況之專案申請調檔統一發票查核名冊及清單、營業申報
    資料（均影本）各1件為其論據。
五、次按犯罪事實應依證據認定之，無證據不得認定其犯罪事實
    。又不能證明被告犯罪者，應諭知無罪之判決，刑事訴訟法
    第154條第2項、第301條第1項定有明文。所謂證據，係指足
    以認定被告確有犯罪行為之積極證據而言，該項證據自須適
    合於被告犯罪事實之認定，始得採為斷罪資料（參照最高法
    院29年上字第3105號判例）。如未能發現相當證據，或證據
    不足以證明，自不能以推測或擬制之方法，以為裁判基礎。
    且認定犯罪事實所憑之證據，無論為直接證據或間接證據，
    其為訴訟上之證明，須於通常一般之人均不致於有所懷疑，
    而得確信其為真實之程度者，始得據之為有罪之認定，倘其
    證明尚未達到此一程度，而有合理性懷疑存在時，即無從為
    有罪之確信，亦有最高法院40年台上字第86號、76年台上字
    第4986號判例可資參照。再按被告之自白，非出於強暴、脅
    迫、利誘、詐欺、違法羈押或其他不正之方法，且與事實相
    符者得為證據，刑事訴訟法第156條第1項復有規定，故被告
    之自白得為證據者，依刑事訴訟法第156條第1項之規定，須
    具備「非出於強暴、脅迫、利誘、詐欺或其他不正之方法」
    、及「與事實相符」兩種要件，故該項自白，苟未與事實相
    符，即失證據能力，自不能採為判斷事實之證據資料。復按
    被告之自白，不得作為有罪判決之唯一證據，仍應調查其他
    必要之證據，以察其是否與事實相符，刑事訴訟法第156條
    第2項亦有明文，觀其立法旨意乃在防範被告自白之虛擬致
    與真實不符，故對自白在證據上之價值加以限制，明定須藉
    補強證據以擔保其真實性，且被告之自白與事實是否相符，
    須依具體情事，如現場跡象、被害人指供或調查其他之必要
    證據，以認定之，不能憑空臆測，認為與事實相符，而採為
    判決基礎（最高法院46年台上字第170號判例可資參照）。
    經查：
  1.被告於本院堅決否認有何幫助商業處理會計事務人員填載不
    實會計憑證及幫助他人逃漏稅捐之犯行，雖其於本院94年8
    月23日審理時曾供稱：其於90年11月29日訪談前2個多月即
    已答應做吉佛瑞德公司掛名負責人云云（見該日筆錄第2頁
    ），惟查其於偵查及本院審理時則始終辯稱其係於90年11月
    29日，始依「阿才」之指示，由丁○○陪同前往臺北市稅捐
    稽徵處中南分處（下稱中南分處）接受面談，卷附讓渡切結
    同意書係在中南分處面談後才簽署，其於90年9、10月間既
    非吉佛瑞德公司負責人，亦未參與吉佛瑞公司之經營，復未
    填寫任何統一發票等語，顯見被告所為辯解先後不一，是本
    件自應再調查被告於審理時所為上開不利於己之自白是否與
    事實相符。
  2.查，吉佛瑞德公司於90年9月起至同年10月底止，並未銷售
    任何積體電路或其他貨品予采慈企業股份有限公司（下稱采
    慈公司）、麗豐開發有限公司、宇峰有限公司、民祥實業有
    限公司、瀛陞企業有限公司及野治企業社等六家營業人（下
    稱采慈公司等六家營業人），卻連續填製如附表所示之不實
    會計憑證（即統一發票）共計45紙，金額總計1億3074萬
    5480元，分別交付予采慈公司等六家營業人作為進項憑證，
    且采慈公司等六家營業人於申報營業稅時，將上開不實統一
    發票用以申報扣抵進項稅額，采慈公司等六家營業人逃漏營
    業稅額共計653萬7274元等事實（各家營業人收受發票張數
    、發票金額、逃漏稅額詳如附表所示），有財政部臺北市國
    稅局稽查報告書及相關資料影本1份、有關吉佛瑞德公司之
    進項、銷項、申報扣抵營業稅專案申請調檔統一發票查核清
    單及名冊、暨財政部臺北市國稅局94年7月6日財北國稅審三
    字第0940060673號函所附調檔統一發票查核名冊等資料在卷
    可憑，復為被告所不爭執，是吉佛瑞德公司處理會計事務之
    人員有以填製不實會計憑證虛開統一發票之方式，幫助采慈
    公司等六家營業人逃漏營業稅之事實，應堪認定。
  3.惟被告究係於何時答應擔任吉佛瑞德公司之負責人？公訴意
    旨認被告於90年9月間即有幫助「阿才」、丁○○等人以虛
    開鉅額發票（即填載不實會計憑證）方式幫助采慈公司等六
    家營業人逃漏營業稅捐之犯行，無非係以證人丙○○於91年
    8 月21日中南分處談話時陳述其於90年9月間將吉佛瑞德公
    司轉讓與被告經營，並於90年9月1日簽立讓渡切結同意書等
    語，及該證人於本院審理時結證稱：其於90年8月中旬，委
    由會計記帳業者丁○○幫其辦理吉佛瑞德公司結束營業相關
    事宜，約一星期後，丁○○即告訴其係被告要接手經營為其
    主要論據。然查證人丙○○所述先後不一，茲分敘如下：
    (1)丙○○於91年8月21日於中南分處接受面談時原稱：「…
      在90年7月中，本人已無意經營該公司，乃請本公司會計
      師事務所即丁○○會計事務所代為辦理註銷事宜，但丁○○先生表示有朋友願承接此公司，並介紹乙○○先生（
      Ｚ000000000）（即被告）表示願承接此公司，本人乃於90
      年9月1日與乙○○先生簽訂讓渡切結同意書，並將股權
      97.5%移轉與乙○○，並同意更名為吉佛瑞德實業有限公
      司，增加營業項目：電子零件及五金產品買賣等項。」、
      「本人於讓渡該公司後，即將公司發票及印鑑及相關帳簿
      等憑證，交予丁○○先生」云云（見移送卷第60、61頁）
      。
    (2)於偵查中則改稱：「90年8月間因為廣告公司（即吉佛瑞
      德公司）經營不善，想要結束營業，公司會計記帳業者丁○○表示有人要接手並支付我申辦公司的費用3萬多元，
      我就將剩餘發票和公司執照、營利事業登記證正本交給他
      ，發票張（應為章）本就在蘇的手上，那時候是8月底9月
      初，而9月的發票我不確定是否已領，每期的發票都是丁○○領好交給我，後來蘇（按指丁○○，下同）並未去辦
      理公司負責人變更登記，到了10月國稅局通知我發票為何
      開9千多萬，我即請丁○○出來處理，之後（90年）11月
      29日他才找乙○○去中南稽徵所做筆錄，筆錄做完後，我
      才第一次見到乙○○，後來直到12月24日才辦理公司負責
      人變更登記。我只見過乙○○1次之後，就沒有再見過他
      。（檢察官問：9月1日的讓渡書如何簽訂？）國稅局通知
      我異常發票之事後，我要求蘇要將相關程序辦好，後來11
      月29日做完筆錄之後約一星期，蘇就將乙○○簽好的讓渡
      書交給我，讓渡書時間則回溯至9月1日，因為我那時已將
      公司資料交給丁○○」等語。
    (3)於本院審理時則結證稱：「（檢察官問：你向丁○○查詢
      ，丁○○說對方已經開始營業的時間為何？大概是10月底
      、11月初。」、「第一次見到被告是丁○○跟乙○○一起
      到中南稽徵所做完筆錄後，回來跟我說事情已經（向）中
      南稽徵所講清楚時，我才第一次見到乙○○。」、「（審
      判長問：這一張讓渡切結同意書是何時簽的？）是被告與
      丁○○到中南稽徵所製作筆錄之後，隔一天才拿給我簽的
      ，我簽名時，乙○○已經簽了。」等語（見本院94年8月
      23 日審判筆錄第4、5頁）。
    (4)據此，就丙○○上開陳述互核以觀，關於其係於何時與被
      告簽立吉佛瑞德公司之讓渡切結同意書、何時知悉接手經
      營者係被告等情節，所述即先後不一，是否可信，即有疑
      問。
    (5)再者，按公司法第12條規定：公司設立登記後，有已登記
      之事項有變更而不為變更之登記者，不得以其事項對抗第
      三人。查丙○○自89年9月30日起擔任吉佛瑞德公司之負
      責人，此有吉佛瑞德公司營利業事設立登記異動事項附卷
      可按（見移送卷第23頁），是於90年間丙○○將公司股權
      轉讓與被告後，在吉佛瑞德公司將負責人變更登記為被告
      前，丙○○仍負有以吉佛瑞德公司負責人身分對第三人負
      責之風險，足見丙○○與被告利害相反，其所為證述不無
      故意避重就輕，以求脫罪之可能。且查吉佛瑞德公司之變
      更負責人（由丙○○變更為被告）、股東出資轉讓、遷址
      （自臺北市○○區○○路121號6樓遷至臺北市○○○路47
      5 之5號1樓）、增加營業項目、修訂章程等事項之變更登
      記申請書，其上所載申請書製作日期係「90年11月20日」
      （見移送卷第49頁）；又吉佛瑞德公司係於90年12月24日
      始向臺北市政府提出公司變更登記表，由經濟部核准變更
      名稱（原吉佛瑞德廣告有限公司變更為吉佛瑞德實業有限
      公司）、地址、營業項目及負責人等登記事項；復於90年
      12月27日始向中南分處申請辦理營業稅籍變更登記，經中
      南分處於90年12月31日派員至吉佛德實業有限公司登記營
      業地址（臺北市○○○路472之5號1樓）勘查結果，查無
      此門牌（472號隔壁即為474號），及查該公司尚有90年9
      月、10月營業稅未申報，而未核准其變更登記案等情，亦
      有中南分處91年5月10日北市稽中南甲字第09161283700號
      函所檢送吉佛瑞德公司之變更登記表、臺北市稅捐稽徵處
      中南分處案件交查單、臺北市稅捐稽徵處中南分處91年1
      月4日北市稽中南統字第219015437號函及吉佛瑞德公司營
      業稅稅籍申辦及備忘事項查詢表等資料附卷可按（見移送
      卷34頁至第40頁）。衡情，倘丙○○於90年9月之前，即
      已知悉係由被告受讓吉佛瑞德公司並擔任實際負責人，並
      將統一發票交予丁○○使用，其為求自保，理應多次催請
      被告即早完成公司負責人之變更登記，惟丙○○遲至90年
      10 月間接獲臺北市稅捐稽徵處監察室監察人員電話通知
      該公司90年9、10月間銷項統一發票有異常情形，始向丁○○查詢，並於同年11月29日被告接受中南分處談話後，
      始首度與被告見面，之後才又簽立吉佛瑞德公司股權讓渡
      切結同意書（業據丙○○於94年8月23日審理時結證在卷
      ），復任由丁○○遲至同年12月24日始提出吉佛瑞德公司
      之負責人變更登記申請，況該公司係以虛設地址作為變更
      後之營利事業所在地，是丙○○所為有關吉佛瑞德公司轉
      讓經營、變更登記之過程，顯與常情不符，堪認丙○○所
      為不利被告之證述，非可憑信。
  4.次查，被告於偵查及本院審理時均辯稱：其前往中南分處接
    受面談之日，才答應「阿才」以吉佛瑞德公司負責人身分，
    在丁○○陪同下，前往中南分處就發票異常之事接受面談，
    並於同日（90年11月29日）簽署日期為90年9月1日之讓渡切
    結同意書交給丁○○，其簽名時丙○○尚未簽名等語，核與
    證人丙○○於偵查及本院審理時所證述讓渡切結同意書係其
    於被告至中南分處接受面談後才簽立等情相符。又被告除於
    90年11月29日至臺北市稅捐稽徵處中南分處接受面談外，並
    未於其他時間接受面談，亦有財政部臺北市國稅局94年7 月
    15日財北國稅審三字第0940068167號函在卷可憑。顯見讓渡
    切結同意書係於90年11月29日後始完成簽署，被告此部分所
    辯與事實相符，應堪採信。
  5.基此，被告既係於90年11月29日始與丁○○、「阿才」及丙○○見面，並於該日接受中南分處面談後，始簽立製作日期
    為90年9月1日之讓渡切結同意書，又吉佛瑞德公司係於92年
    12月24日、同年月27日始提出公司變更登記、營業稅籍變更
    之申請，且本案證人丙○○所為證言，亦不能證明被告於90
    年9月間即擔任吉佛瑞德公司之實際負責人，並為虛開發票
    幫助他人逃漏稅捐之實際行為人，益徵被告於本院審理時所
    為不利己之自白與事實，尚屬有間。至公訴人所引證人甲○○93年10月18日於檢察事務官詢問時所為證言，查甲○○並
    非采慈公司等六家營業人之負責人，亦非員工，又甲○○係
    陳稱：「好像有聽過吉佛瑞德公司」，且未述及吉佛瑞德公
    司虛開發票供采慈公司等六家營業人逃漏稅捐之事項，自難
    據其陳述為不利被告之認定。又公訴人所聲請傳喚之證人蘇
    鈺雄、甲○○，於本院經合法傳喚、拘提未到，而依刑事訴
    訟法第181條規定，上開二位證人本得拒絕證言，且綜觀全
    卷，如前所述，本件極可能係上開二位證人經中南分處查獲
    吉佛瑞德公司虛開鉅額發票幫助他人逃漏稅捐犯行始推由被
    告出面承擔頂替，是本院認上開證人已無訊問必要。
六、綜上所述，被告於本院審理時所為不利於己之自白，與事實
    並不相符，自不得作為證據，且查無其他積極證據足以證明
    被告於90年9、10月間即明知吉佛瑞德公司有填載不實會計
    憑證而幫助他人逃漏稅捐而仍虛開鉅額發票以遂行幫助他人
    逃漏稅捐之違法行為，自應為被告無罪之諭知。
七、末按，被告為使填載不實發票而幫助采慈公司等六家營業人
    逃漏營業稅捐之丁○○、「阿才」、丙○○等人隱避，乃冒
    充係其於90年9、10月間即已擔任吉佛瑞德公司負責人，並
    接受司法機關調查乙節，涉頂替罪嫌部分，宜由檢察官另行
    偵辦，併此敘明。
據上論所，依刑事訴訟法第301條第1項前段，判決如主文。
本案經檢察官彭慶文到庭執行職務。
中　　華　　民　　國　　94　　年　　9 　　月　　16　　日
　　　　　　　　　刑事第十三庭  審判長法  官  朱瑞娟
                                      法  官  吳佳薇
                                      法　官　陳慧萍
上正本證明與原本無異。
如不服本判決，應於判決送達後10日內向本院提出上訴狀（應抄
附繕本）。告訴人或被害人如對於本判決不服者，應具備理由請
求檢察官上訴，其上訴期間之計算係以檢察官收受判決正本之日
期為準。
                                      書記官  何適熹
中　　華　　民　　國　　94　　年　　9 　　月　　19　　日
